臺灣高雄地方法院民事判決　　　　　　100年度簡上字第383號
上　訴　人　劉紹祥
訴訟代理人　許龍升律師
被上訴人　　吳昌暉
上列當事人間請求給付票款事件，上訴人對於民國100 年6 月15
日本院高雄簡易庭99年度雄簡字第2110號第一審判決提起上訴，
本院於民國100 年12月22日言詞辯論終結，判決如下：
    主      文
上訴駁回。
第二審訴訟費用由上訴人負擔。
    事實及理由
一、被上訴人起訴主張：被上訴人執有由上訴人所簽發之如附表
    所示支票，經被上訴人屆期提示，竟遭付款銀行以存款不足
    為由退票而未獲付款。屢經被上訴人催討亦置之不理，迄未
    清償票款。為此爰依票據之法律關係，請求上訴人給付票款
    等語，並聲明：上訴人應給付被上訴人附表所示款項，暨分
    別如附表所示提示日起至清償日止，按週年利率5 ％計算之
    利息等語。另於本院聲明：駁回上訴人之上訴。
二、上訴人則以：如附表所示支票均由伊借予訴外人月俐儒，由
    月俐儒執持向被上訴人借款，惟月利儒實際僅向被上訴人借
    得新臺幣（下同）60萬元，而如附表所示支票，票面金額共
    1,066,000 元，故被上訴人顯以不相當之對價取得如附表所
    示支票。而伊與月俐儒有約定，月俐儒應於如附表所示支票
    票載發票日屆至前，將該等支票票面所示金額給付予伊，或
    將支票交還予伊。被上訴人既以不相當之對價取得該等支票
    ，自不得享有優於月俐儒之權利，詎原審竟判決伊敗訴，為
    此爰提起本件上訴等語為辯。並於本院聲明：(一)原判決廢棄
    。(二)被上訴人在第一審之訴駁回。
三、兩造不爭執之事實
  (一)月俐儒執如附表所示支票向被上訴人借款。
  (二)如附表所示支票，經被上訴人屆期提示，均遭付款銀行以存
    款不足為由退票而未獲付款。
  (三)本件上訴人前以被上訴人借款予月俐儒，涉犯刑法第344 條
    重利罪為由，提起刑事告訴，經臺灣高雄地方法院檢察署檢
    察官偵查後，以99年度偵字第29011 號不起訴處分書為不起
    訴處分。
四 、經查：
  (一)按無對價或以不相當之對價取得票據者，不得享有優於其前
    手之權利。票據法第14條第2 項定有明文。惟所謂無對價或
    以不相當之對價取得票據者，不得享有優於其前手之權利，
    係指前手之權利如有瑕疵（附有人的抗辯），則取得人即應
    繼受其瑕疵，人的抗辯並不中斷，如前手無權利時，則取得
    人並不能取得權利而言，換言之，如其前手之權利無瑕疵，
    現有執票人，雖無對價或以不相當之對價取得票據，仍得享
    有同樣之權利，最高法院年台上字第1987號判例意旨及70年
    度臺上字第1154號裁判要旨可資參酌。又按票據行為為不要
    因行為，執票人不負證明關於給付原因之責任，如票據債務
    人主張執票人取得票據係無對價、以不相當對價取得或執票
    人前手權利有瑕疵，均應由該債務人負舉證責任。
  (二)本件如附表所示支票，經被上訴人屆期提示，均遭付款銀行
    以存款不足為由退票而未獲付款等節，為兩造所不爭執，並
    有支票暨退票理由單影本在卷可稽。上訴人雖主張被上訴人
    借款予月俐儒均是以預扣利息的方式，且利息均為90分之重
    利，故月俐儒雖交付如附表所示票面金額合計1,066,000 元
    之支票予被上訴人，惟月俐儒實際上僅取得約44至60萬元，
    被上訴人係以不相當之對價取得如附表所示支票云云，為被
    上訴人否認，並抗辯係到期後才向月俐儒收息，且利息均為
    2 分利等語。查月俐儒固於原審審理時到庭證稱：「99年1
    月25日之436,000 元之支票是我向被上訴人借錢，當時被上
    訴人給我多少錢，已經忘記了，那時候是先預扣利息，10天
    算一次，30分，這5 次借款被上訴人實際上給我的金額都是
    預先扣除利息，也只有扣掉利息」等語，惟經本院依職權調
    閱本院檢察署99年度偵字第29011 號被上訴人被訴重利一案
    偵查卷，其於偵查時證稱：「從97年間開始即向被上訴人借
    錢，當時借1 、2 萬，也有還，後來不夠再向被上訴人借一
    大筆錢，後來一直不夠還，我才向別人借票去向被上訴人借
    錢，到後來我也不知到底利息是怎麼算的」等語（見前揭偵
    查卷第42頁）；我沒有算那麼清楚被上訴人是否確實算30分
    的利息等語（見前揭偵查卷第49頁），則月俐儒就利息之計
    算方式顯有記憶不清之情形，其證詞已難採信。再者，月俐
    儒於原審審理時到庭證稱：「交付系爭支票前我就還有欠被
    上訴人錢，有的尚未還清；在決定借款金額時，會計算包括
    欠被上訴人的錢及欠別人的錢，計算後大概需要多少錢後開
    口借票」等語，則月俐儒既於以系爭支票向被上訴人借款前
    即已積欠被上訴人款項未清償，則被上訴人於本次借款殆無
    可能不扣除先前欠款而僅扣除本次借款利息。而就月俐儒先
    前所積欠被上訴人之款項為何乙節，業經月俐儒於偵查中證
    稱：「系爭支票中票面金額436,000 元的票是去換前面2 張
    票，被上訴人有再拿20萬元給我，但我已經忘了拿前面2 張
    開的票是跟被上訴人借多少錢」（見前揭偵查卷第42頁），
    復經月俐儒於原審審理時到庭證稱：「交付系爭支票前我就
    還有欠被上訴人錢，有的尚未還清，多少我記不清了」等語
    ，則月俐儒就其先前所積欠被上訴人之款項顯已不復記憶，
    自無由據以計算被上訴人於取得系爭支票時所計算之利息為
    何，而無從遽認被上訴人係以不相當之對價取得如附表所示
    支票。再參以本件上訴人前以被上訴人借款予月俐儒，涉犯
    刑法第344 條重利罪為由，提起刑事告訴，經臺灣高雄地方
    法院檢察署檢察官偵查後，認被上訴人並無涉犯重利罪嫌，
    而以99年度偵字第29011 號不起訴處分書為不起訴處分確定
    ，有上開不起訴處分書在卷可稽，則本件上訴人主張被上訴
    人係以不相當之對價取得如附表所示支票，自不足採。
  (三)況本件縱認被上訴人係以不相當之對價取得如附表所示支票
    ，依票據法第14條第2 項規定及首開最高法院見解，亦僅不
    得享有優於其前手之權利，而非不得享有票據上權利。而就
    被上訴人前手即月利儒之票據上權利是否有瑕疵，亦即是否
    附有人的抗辯，需由上訴人負舉證責任。然對此，上訴人僅
    陳稱其與月俐儒有約定，月俐儒應於如附表所示支票票載發
    票日屆至前，將該等支票票面所示金額給付予伊，或將支票
    交還予伊等云云，而未提出相關證據證明，則被上訴人縱以
    不相當之對價取得如附表所示支票，亦非不得行使票據追索
    權。
五、綜上所述，本件上訴人主張被上訴人係以不相當對價取得如
    附表所示支票，尚非可採。按於票據上簽名者，依票上所載
    文義負責，發票人應照支票文義擔保支票之支付，執票人向
    支票債務人行使追索權時，得請求自提示日起之利息，如無
    約定利率者，依年利六釐計算，票據法第5 條第1 項、第
    126 條、第133 條規定甚詳，是被上訴人於如附表所示支票
    屆期提示不獲兌現退票後，依票據關係，請求上訴人給付如
    附表所示款項，暨分別如附表所示提示日起至清償日止，按
    週年利率5 ％計算之利息，為有理由。原審為被上訴人勝訴
    之判決，並依職權宣告假執行，認事用法並無不當。上訴意
    旨指摘原判決不當，求予廢棄，為無理由，應予駁回。
據上論結，本件上訴為無理由，依民事訴訟法第436 條之1 第3
項、第449 條第1 項、第463條、第78條，判決如主文。
中    華    民    國   100    年    12    月    30    日
            民事第三庭審判長法  官  朱玲瑤
                            法  官  洪能超
                            法  官  劉傑民
以上正本係照原本作成。
本件不得上訴。
中    華    民    國   100    年    12    月    30    日
                            書記官  林宜璋
┌──────────────────────────────────────────────────┐
│附表：                                                                          100年度簡上字第383號│
├──┬──────┬─────┬──────┬────────┬───────┬──────┬───┤
│編號│發  票  人  │付  款  人│提 示 日 期 │票面金額(新台幣)│票 載 發 票 日│ 支 票 號 碼│ 備 考│
├──┼──────┼─────┼──────┼────────┼───────┼──────┼───┤
│001 │劉紹祥      │合作金庫商│99年1月26日 │436,000元       │99年1月25日   │LK0000000   │      │
│    │            │業銀行前鎮│            │                │              │            │      │
│    │            │分行      │            │                │              │            │      │
├──┼──────┼─────┼──────┼────────┼───────┼──────┼───┤
│002 │同上        │同上      │99年1月28日 │80,000元        │99年1月28日   │LK0000000   │      │
├──┼──────┼─────┼──────┼────────┼───────┼──────┼───┤
│003 │同上        │同上      │同上        │100,000元       │99年1月28日   │LK0000000   │      │
├──┼──────┼─────┼──────┼────────┼───────┼──────┼───┤
│004 │同上        │同上      │99年2月1日  │300,000元       │99年1月30日   │LK0000000   │      │
├──┼──────┼─────┼──────┼────────┼───────┼──────┼───┤
│005 │同上        │同上      │99年2月10日 │150,000元       │99年2月10日   │LK0000000   │      │
└──┴──────┴─────┴──────┴────────┴───────┴──────┴───┘